【裁判字號】    98,台上,7072
【裁判日期】    981126
【裁判案由】    違反藥事法
【裁判全文】
最高法院刑事判決            九十八年度台上字第七０七二號
上  訴  人  甲○○
上列上訴人因違反藥事法案件，不服台灣高等法院高雄分院中華
民國九十六年十月二日第二審更審判決（九十六年度上更(一)字第
一二０號，起訴案號：台灣高雄地方法院檢察署九十一年度偵字
第二五００一號），提起上訴，本院判決如下：
    主  文
原判決撤銷，發回台灣高等法院高雄分院。
    理  由
本件原判決認定上訴人甲○○有如其事實欄所載之犯行，而撤銷
第一審之科刑判決，改判仍依牽連犯關係，從一重論處上訴人共
同連續製造偽藥罪刑，固非無見。
惟查：(一)、被告以外之人於審判外之言詞或書面陳述，除法律有
規定者外，不得作為證據，刑事訴訟法第一百五十九條第一項定
有明文。而所謂法律有規定者，即包括同法第一百五十九條之一
至同條之五所規定傳聞證據具有證據能力之例外情形。故如欲採
被告以外之人於審判外之言詞，即如警詢或檢察官偵查中之言詞
為證據時，須符合法律所規定之例外情形，方得認其審判外之陳
述有證據能力，並於判決中說明其符合傳聞證據例外可信之情況
及心證理由，否則即有違證據法則及判決不備理由之違法。又被
告以外之人於審判中如以證人身分到場具結陳述，而與先前於審
判外警詢時所為陳述不符者，其先前之陳述，須具有較可信之特
別情況，且為證明犯罪事實之存否所必要者，始得為證據，同法
第一百五十九條之二定有明文。而是否具有較可信之特別情況，
法院應經調查，依於審判外為陳述時之外部附隨環境或條件，除
詢問有無出於不正方法、陳述是否出於非任意性外，兼須就有無
違反法定障礙事由期間不得詢問及禁止夜間詢問之規定、詢問時
是否踐行告知義務、警詢筆錄所載與錄音或錄影內容是否相符等
各項為整體之考量，以判斷其先前之陳述，是否出於「真意」之
信用性獲得確切保障，並於判決理由內敘明其採用先前不一致之
陳述，如何具有較可信之特別情況，且無從以其他證據代替，確
為證明犯罪存否所必要之理由，方為適法。不得未經調查，即憑
空以警詢距案發時間較近，或僅以證人事後有承受外界干擾而受
污染之虞，逕謂其警詢之陳述有證據能力。否則警詢中之陳述恆
較於審判中接近案發時間，無異直接容許證人在警詢中之陳述均
得作為證據之不當結果。本件原判決認定上訴人有其事實欄所載
之犯行，依理由之說明，係以共同被告曾瓊輝（經判處罪刑確定
）於偵查時及法務部調查局南部地區機動工作組（下稱調查局）
之供述為其部分論據（見原判決第八頁(二)至第九頁第十五行）。
然前揭證據係屬被告以外之人於審判外之言詞陳述，為傳聞證據
，原則上無證據能力，上訴人之選任辯護人於原審已爭執其證據
能力（見原審更(一)卷第二九、三０、四四、六一頁）。原判決以
該證人於調查局之供述與上訴審之證述不符，徒以其先前之陳述
距離本案查獲時間甚近，記憶最為清晰，無甘冒遭訴追之虞而誣
指上訴人，亦無受外力干擾，應具較可信之特別情況等旨，依刑
事訴訟法第一百五十九條之二規定（原判決誤植為同法第一百五
十九條之三），該陳述自有證據能力（見原判決第三頁第四行以
下）。既未就曾瓊輝調查局陳述之外在環境、條件等，說明何以
具有特別可信情形；對該審判外陳述如何係證明上訴人本件犯罪
事實存否所必要之要件，亦未置一詞，遽以上情認該調查局之陳
述具證據能力；又理由內載以上訴人之辯護人爭執曾瓊輝以被告
身分於偵查供述之證據能力（見原判決第六頁第十五、十六行）
，惟仍未敘明該偵查中之陳述如何符合傳聞證據例外情況之心證
理由，即採為判決基礎，均難謂適法。(二)、有罪之判決書，須將
認定之犯罪事實詳記於事實欄，然後於理由內逐一說明其憑以認
定之證據，使事實與理由兩相一致，方為合法。倘事實認定與理
由說明不相一致，或事實、理由欄內之記載，前後齟齬，依刑事
訴訟法第三百七十九條第十四款規定，均屬判決理由矛盾之違背
法令。原判決認定上訴人與曾瓊輝及綽號「大頭」之男子基於製
造偽藥愷他命販售牟利之概括犯意聯絡，上訴人以每製造一瓶寶
特瓶裝液態愷他命之膠囊（約二五０顆），提供新台幣一萬元之
代價，由曾瓊輝將製造完成之愷他命膠囊交付上訴人及綽號「大
頭」者多次銷售予不特定之人施用，曾瓊輝總計製造約一百瓶寶
特瓶裝液態愷他命之膠囊（約二萬五千顆）販售牟利等情。理由
內先說明，曾瓊輝於調查局證稱：已將七大箱愷他命針劑改造成
愷他命成品約二萬七千顆交付上訴人對外銷售（見原判決第九頁
第一、二行）；繼謂曾瓊輝於偵查時供稱經上訴人僱用，共製造
約一百瓶寶特瓶裝愷他命膠囊，一瓶約二百五十顆等旨（同上頁
第十四、十五行）。如果均無訛，有關上訴人究對外販售如何數
量之愷他命膠囊牟利，前後證詞不一，原判決未敘明其取捨之理
由，竟以上揭曾瓊輝關於愷他命製造完成後之銷售分工證詞互核
相符（見原判決第九頁第十六至十九行），逕採為上訴人論罪之
基礎，有證據上理由矛盾之違法。(三)、凡採為判決基礎之證據資
料，必須經過調查程序，而顯出於審判庭者，始與直接審理主義
相符合，否則其所踐行之訴訟程序，即屬違背法令。卷宗內筆錄
及其他文書可為證據者，審判長應向被告及其辯護人等宣讀或告
以要旨，為刑事訴訟法第一百六十五條第一項所明定。原判決以
行政院衛生署管制藥品管理局民國九十二年六月二十日管檢字第
０九二０００四七一三號函文為據，說明卷附法務部調查局檢驗
通知書關於扣案「七一九顆淡綠色底紅色蓋硬膠囊」之鑑驗結果
與卷附行政院衛生署藥物食品檢驗局九十二年三月二十一日藥檢
壹字第０九二九二０四一九一號檢驗成績書雖有歧異，惟鑑驗結
論無衝突，而執為上訴人犯罪之證據之一（見原判決第七頁第十
六行以下）。惟原審於審判期日就該函文並未依法宣讀或告以要
旨，予上訴人辯論之機會，有該審判筆錄足稽（見原審更(一)卷第
六０頁以下筆錄），其所踐行之訴訟程序，自非適法。(四)、審判
期日程序之進行，為避免法官於調查證據之始，即對被告形成先
入為主之偏見，且助於導正偵審實務過度偏重被告自白之傾向，
並於理念上符合無罪推定原則，現行刑事訴訟法第二百八十八條
第三項規定：「除簡式審判程序案件外，審判長就被告被訴事實
為訊問者，應於調查證據程序之最後行之。」依卷附筆錄之記載
，原審於九十六年九月十八日之審判期日係依通常審判程序進行
，並非踐行簡式審判程序（見原審更(一)卷第六一頁），然證據程
序卻切割為二部分，即對於上訴人於調查局、偵審等筆錄以外之
證據，係於審判長訊問上訴人被訴犯罪事實之前行之，而上訴人
於警詢、偵審等各筆錄之證據，則於訊問上訴人被訴全案犯罪事
實後始行調查（同上卷第六七頁），則原審審判期日所踐行之調
查證據程序，不符前述法條之意旨而有違背法令。以上或為上訴
意旨所指摘，或為本院得依職權調查之事項，應認原判決仍有撤
銷發回更審之原因。
據上論結，應依刑事訴訟法第三百九十七條、第四百零一條，判
決如主文。
中    華    民    國  九十八  年   十一   月  二十六  日
                      最高法院刑事第十一庭
                          審判長法官  石  木  欽
                                法官  洪  佳  濱
                                法官  韓  金  秀
                                法官  段  景  榕
                                法官  周  煙  平
      本件正本證明與原本無異
                                      書  記  官
中    華    民    國  九十八  年   十二   月    一    日
                                                      Q


司法院資訊處製作；財團法人民間司法改革基金會備份。
